【裁判字號】    99,上易,101
【裁判日期】    990622
【裁判案由】    返還所有物
【裁判全文】
臺灣高等法院臺南分院民事判決    99年度上易字第101號
上  訴  人  乙○○原名龍瑞壬.
被 上 訴人  景爵企業有限公司
法定代理人  甲○○
訴訟代理人  蔡弘琳  律師
            蘇正信  律師
            蔡進欽  律師
上列當事人間因請求返還所有物事件，上訴人對於中華民國99年
3月19日臺灣臺南地方法院第一審判決（98年度訴字第818號）提
起上訴，本院於99年6月8日言詞辯論終結，判決如下：
    主  文
上訴駁回。
第二審訴訟費用由上訴人負擔。
    事實及理由
一、被上訴人起訴主張：
  (一)、伊於民國（下同）92年12月20日將其所有坐落臺南縣永康
      市○○○段1137地號土地上第4987號建號即門牌號碼臺南
      縣永康市○○路703巷11號房屋（下稱系爭房屋），連同
      如附表所示之動產（下稱系爭動產）以及目前已滅失之其
      餘動產（伊不請求已滅失之動產）租予上訴人開設元山大
      飯店，租期至94年12月31日止，約定租金每月為新臺幣（
      下同）18萬元，其中12萬元為系爭房屋租金（包括裝潢維
      修費用），另6萬元則為系爭動產租金。嗣系爭房屋因原
      審法院92年度執字第26548號強制執行事件於94年5月23日
      由訴外人即上開執行事件之執行債權人新生資產管理股份
      有限公司（下稱新生公司）拍賣取得，並經原審法院於94
      年9月20日到場執行點交。訴外人新生公司拍賣取得系爭
      房屋後，旋於同年8月17日連同基地全部出賣予訴外人周
      寶珠，周寶珠之夫即訴外人黃騅亦於原審法院執行點交之
      日即94年9月20日與上訴人重新訂立租約。則兩造間租賃
      關係於93年3月24日經原審法院民事執行處依法除去，復
      於94年5月23日由訴外人新生公司取得系爭房屋之所有權
      、94年9月20日執行點交，應認兩造間租賃關係已經終止
      、消滅，上訴人繼續占有系爭動產，自屬無權占有，應返
      還系爭動產及不當得利予伊。為此依民法租賃物返還請求
      權、不當得利等法律關係提起本件訴訟，求為返還系爭動
      產，並自94年10月1日起至返還系爭動產之日止，按月給
      付被上訴人6萬元之租金等語。【原判決命上訴人返還如
      附表所示之動產；及自94年10月1日起至返還前開動產之
      日止，按月給付被上訴人6,408元之租金，並駁回被上訴
      人其餘請求。上訴人就其敗訴部分提起上訴；被上訴人就
      其敗訴部分未提上訴，已告確定。】
  (二)、聲明：
    1.上訴駁回。
    2.第二審訴訟費用由上訴人負擔。
二、上訴人則以：
  (一)、按元山大飯店前為被上訴人所經營，嗣因經營困難遂以每
      月18萬元租金（包含系爭房屋及系爭動產之租金）租予伊
      繼續經營，嗣系爭房屋於94年5月23日由訴外人新生公司
      以拍賣取得，再於同年8月17日出賣予訴外人周寶珠。而
      系爭動產係原本配置元山大飯店內各房間之物品，伊於承
      租後即沿用繼續營業，故被上訴人於原審所提出之物品保
      管清單形式上雖為保管名義，惟實質上應包含於系爭房屋
      之租賃範圍內。又系爭動產及系爭房屋均為法院拍賣之一
      部，縱認伊應負保管義務，亦因系爭房屋及系爭動產均由
      拍賣拍出，伊不負保管系爭動產之責。況被上訴人於系爭
      房屋受拍定及點交時，均未提出任何主張或異議，則系爭
      動產依法應為拍定人所有，並非被上訴人所有，被上訴人
      不得再主張伊應對系爭動產負保管義務，而依所有權、不
      當得利及返還所有物等法律關係請求伊返還系爭動產，原
      審為伊敗訴之判決，實有未合，爰提起上訴。
  (二)、聲明：
    1.原判決廢棄。
    2.被上訴人在第一審之訴駁回。
    3.第一、二審訴訟費用由被上訴人負擔。
三、本件被上訴人起訴主張其於92年12月20日將其所有之系爭房
    屋連同如附表所示之動產以及目前已滅失之其餘動產（被上
    訴人不請求已滅失之動產）租予上訴人開設元山大飯店，租
    期至94年12月31日止，約定租金每月為18萬元，而系爭房屋
    因原審法院92年度執字第26548號強制執行事件於94年5月23
    日由訴外人新生公司拍賣取得，並經原審法院於94年9月20
    日到場執行點交，兩造間租賃關係已經終止、消滅，上訴人
    繼續占有系爭動產為無權占有等語，業據提出物品清單2份
    、建物登記謄本、原審法院92年度執字第26549號查封筆錄
    、拍賣筆錄、執行筆錄、執行命令等件為證（見原審卷第8-
    17頁），並為上訴人所不爭執，堪信被上訴人此部分之主張
    為真實。雖上訴人嗣又抗辯系爭動產及系爭房屋均為法院拍
    賣之一部，因系爭房屋及系爭動產均由拍賣拍出，伊不負保
    管系爭動產之責云云，然查系爭動產並未經法院拍賣，而屬
    被上訴人所有，且上訴人於原審亦承認被上訴人出租予伊之
    動產之項目及數量均正確及其占有系爭動產等情，有執行筆
    錄、拍賣不動產筆錄及勘驗筆錄在卷可稽（見原審卷第8-18
    頁、53頁），則上訴人前開抗辯，顯非可採。
四、至於被上訴人主張依租賃物返還請求權及不當得利之法律關
    係，請求命上訴人應返還如附表所示之動產，並按月給付系
    爭動產之租金等語。然為上訴人所否認，並以前開情詞置辯
    。是本件應審酌者為：(1)、被上訴人是否得請求返還系爭動
    產？(2)、被上訴人是否得請求上訴人返還不當得利、如有，
    其數額為何？經查：
  (一)、按稱租賃者，謂當事人約定，一方以物租與他方使用、收
      益，他方支付租金之契約；承租人於租賃關係終止後，應
      返還租賃物。民法第421條第1項、第455條分別定有明文
      。查本件兩造間就系爭房屋、動產成立之租賃關係已消滅
      等情，業經認定如上，依上開條文，上訴人自有返還系爭
      動產之義務。又上訴人迄今尚未返還系爭動產，而上訴人
      於原審及本院言詞辯論程序中均表示願意返還系爭動產予
      被上訴人等語（見原審卷第33頁，本院卷第31、37頁），
      則被上訴人本於租賃物返還請求權請求上訴人返還系爭動
      產，自屬有據。
  (二)、次按無法律上之原因而受利益，致他人受損害者，應返還
      其利益。民法第179條前段定有明文。而依不當得利之法
      則請求返還不當得利，以無法律上之原因而受利益，致他
      人受有損害為其要件，故其得請求返還之範圍，應以對方
      所受之利益為度，非以請求人所受損害若干為準，無權占
      有他人土地，可能獲得相當於租金之利益為社會通常之觀
      念（最高法院61年台上字第1695號判例要旨參照）。換言
      之，租賃期限屆滿後，承租人若仍繼續占有租賃物者，即
      屬無權占有。而無權占有他人之房屋、動產，依社會通常
      之觀念，被占有人因不能使用該租賃物，自受有相當於租
      金之損害。經查：
    1.兩造系爭租賃契約業已消滅，亦經認定如上，上訴人迄今
      仍占有系爭動產，乃無法律上之原因受有使用系爭動產之
      利益，並因而造成被上訴人無法使用系爭動產之損害，依
      據前揭規定及判例意旨，被上訴人自得請求上訴人返還相
      當於租金之不當得利，堪予認定。
    2.被上訴人又主張其出租系爭房屋，連同系爭動產之租金每
      月為18萬元，其中12萬元為系爭房屋之租金（包括裝潢維
      修費用），另6萬元則為系爭動產之租金，因此上訴人應
      自94年10月1日起至返還前項動產之日止，按月給付被上
      訴人6萬元等語。惟上訴人以18萬元租金應包含系爭房屋
      及動產等語置辯，審酌被上訴人提出之租賃物品清單2紙
      （見原審卷第8、9頁），其上僅記載清單上之物品確為被
      上訴人所有，然並未記載系爭動產之租金數額為何，自應
      認為以上訴人之主張為真實，即兩造當時租賃標的包括系
      爭房屋及系爭動產，而其總租金金額為18萬元無爭。
    3.經查系爭房屋於93年間經原審法院執行處拍賣時之底價為
      9,984,000元，有原審法院92年度執字第26549號93年6月2
      3日第二次拍賣公告附於該執行卷可稽，而原審法院經兩
      造同意請統華公司鑑定系爭動產之價值，經該公司以99年
      1月18日統華鑑字第981102號函覆稱：該物品於98年6月30
      日之價值為368,320元，有該鑑定報告書在卷可憑（見原
      審卷第61-64頁），兩造就鑑定結果復無異議，該鑑價結
      果自屬可採。審酌系爭房屋之價值為9,984,000元，系爭
      動產價值為368,320元，則系爭動產約佔租賃標的（含系
      爭房屋及系爭動產）總價值之0.0356【計算式：368,320
      ÷（9,984,000＋368,320）＝0.0356，小數點後第5位四
      捨五入】，故認被上訴人得請求上訴人返還相當於租金之
      不當得利（系爭動產部分）應以每月6,408元為適當（計
      算式：180,000元×0.0356＝6,408元）。
    4.從而，被上訴人請求上訴人應自94年10月1日起至返還系
      爭動產之日止，按月給付被上訴人相當於租金之不當得利
      6,408元，為有理由，應予准許；逾此範圍之請求，為無
      理由，應予駁回。
五、綜上所述，被上訴人依租賃物返還請求權之法律關係請求上
    訴人將系爭動產返還被上訴人，為有理由；至被上訴人另依
    不當得利法律關係，請求上訴人自94年10月1日起至返還系
    爭動產之日止，按月給付6,408元之不當得利，為有理由，
    亦應准許，逾此範圍之請求，則無理由，應予駁回。原審就
    上開應准許部分為上訴人敗訴之判決，核無不合；上訴意旨
    指摘原判決此部分為不當，求予廢棄改判，非有理由，應予
    駁回。
六、本件事證已臻明確，至於未論述之爭點；兩造其餘攻擊防禦
    方法及未經援用之證據，經本院斟酌後，認為均不足以影響
    本判決之結果，自無一一詳予論駁之必要，併此敘明。
七、據上論結，本件上訴為無理由，依民事訴訟法第449條第1項
    、第78條，判決如主文。
中    華    民    國    99    年    6    月     22    日
                  民事第一庭    審判長法  官    丁振昌
                                      法  官    高明發
                                      法  官    李素靖
上為正本係照原本作成。
不得上訴。
中    華    民    國    99    年    6    月     23    日
                                      書記官    林鈴香
附表
┌───┬────────┬─────┬──────┐
│編號  │名稱            │數量      │ 鑑定金額   │
│      │                │          │（新臺幣）  │
├───┼────────┼─────┼──────┤
│1     │沙發            │7組       │14,000      │
├───┼────────┼─────┼──────┤
│2     │監控房間電腦    │1組       │10,000      │
├───┼────────┼─────┼──────┤
│3     │電話            │43台      │2,150       │
├───┼────────┼─────┼──────┤
│4     │香煙櫃子        │1個       │50          │
├───┼────────┼─────┼──────┤
│5     │會議長桌        │1張       │1,000       │
├───┼────────┼─────┼──────┤
│6     │會議五腳旋轉椅  │6張       │1,200       │
├───┼────────┼─────┼──────┤
│7     │電視            │44台      │35,200      │
├───┼────────┼─────┼──────┤
│8     │冰箱(大)        │2台       │2,400       │
├───┼────────┼─────┼──────┤
│9     │冰箱(小)        │42台      │25,200      │
├───┼────────┼─────┼──────┤
│10    │機器房工具      │1批       │300         │
├───┼────────┼─────┼──────┤
│11    │監視器          │13台      │1,300       │
├───┼────────┼─────┼──────┤
│12    │監視主機        │2組       │3,000       │
├───┼────────┼─────┼──────┤
│13    │高腳椅          │2張       │600         │
├───┼────────┼─────┼──────┤
│14    │四腳桌          │7張       │2,100       │
├───┼────────┼─────┼──────┤
│15    │椅子            │120張     │12,000      │
├───┼────────┼─────┼──────┤
│16    │美術燈          │1架       │500         │
├───┼────────┼─────┼──────┤
│17    │金庫            │1個       │3,000       │
├───┼────────┼─────┼──────┤
│18    │泡茶桌具        │1組       │100         │
├───┼────────┼─────┼──────┤
│19    │辦公長型大桌    │1張       │2,000       │
├───┼────────┼─────┼──────┤
│20    │旋轉大椅        │1張       │500         │
├───┼────────┼─────┼──────┤
│21    │桌子            │44張      │13,200      │
├───┼────────┼─────┼──────┤
│22    │衣櫥            │40具      │32,000      │
├───┼────────┼─────┼──────┤
│23    │化妝台          │39台      │23,400      │
├───┼────────┼─────┼──────┤
│24    │旋轉高架椅      │5張       │2,000       │
├───┼────────┼─────┼──────┤
│25    │長方形桌子      │5張       │2,500       │
├───┼────────┼─────┼──────┤
│26    │音響            │1組       │2,000       │
├───┼────────┼─────┼──────┤
│27    │麥克風          │1個       │300         │
├───┼────────┼─────┼──────┤
│28    │廚具            │1組       │1,000       │
├───┼────────┼─────┼──────┤
│29    │茶杯            │1批       │200         │
├───┼────────┼─────┼──────┤
│30    │高腳杯          │1批       │200         │
├───┼────────┼─────┼──────┤
│31    │床墊            │38個      │38,000      │
├───┼────────┼─────┼──────┤
│32    │枕頭            │76個      │1,520       │
├───┼────────┼─────┼──────┤
│33    │桌燈            │38座      │7,600       │
├───┼────────┼─────┼──────┤
│34    │飲水機          │4架       │8,000       │
├───┼────────┼─────┼──────┤
│35    │保溫瓶          │38個      │3,800       │
├───┼────────┼─────┼──────┤
│36    │圓桌椅          │2組       │1,000       │
├───┼────────┼─────┼──────┤
│37    │火警受信總機    │1組       │15,000      │
├───┼────────┼─────┼──────┤
│38    │冷氣系統主機    │1台       │100,000     │
└───┴────────┴─────┴──────┘

司法院資訊處製作；財團法人民間司法改革基金會備份。
